【裁判字號】    90,簡上,74
【裁判日期】    900731
【裁判案由】    給付管理費
【裁判全文】
臺灣士林地方法院民事判決  九十年度簡上字第七四號
    上  訴  人  曼哈頓財經總部管理委員會
    法定代理人  甲○
    訴訟代理人  乙○○
    被 上訴 人  丙○○
    訴訟代理人  丁○○
右當事人間請求給付管理費事件，上訴人對於中華民國八十九年十月二十六日本院內
湖簡易庭八十九年度湖簡字第七０一號第一審判決提起上訴，本院判決如左：
    主    文
上訴駁回。
第二審訴訟費用由上訴人負擔。
    事    實
甲、上訴人方面：
一、聲明：
  (一)原判決廢棄。
  (二)被上訴人應給付上訴人新台幣（下同）十四萬七千八百四十二元，及自支付命令
    送達翌日起至清償日止，按年息百分之五計算之利息。
二、陳述：除與原審判決書所載者相同茲予引用外，補稱：
  (一)本件大樓管理費用依公寓大廈管理條例及曼哈頓財經總部住戶管理規約（下稱「
    系爭住戶規約」）約定，用於大樓共用部分之修繕、管理維護，其利益終歸屬於
    區分所有權人而非承租戶，區分所有權人將房屋出租於承租戶，出租契約縱約定
    管理費由承租人負擔繳納，乃屬於區分所有權人與承租人間代償契約，不能據此
    即謂區分所有權人應納管理費之義務已經免除。本件系爭住戶規約第十條第二款
    關於大樓管理費規定原則由區分所有權人負擔，有代理、租借、轉售則使用戶負
    擔。是指區分所有權人未有使用房屋而不居住大樓內情形時，例外可由使用戶負
    擔繳納，其真意並非免除區分所有權人應納管理費之義務。
  (二)系爭住戶規約第十二條第二項規定「本大廈任何費用如由承租戶繳費，而租用戶
    拒繳時，得由產權所有人負責繳交」，所謂「得」由產權所有人負責繳交，當然
    是指社區管理委員會得對產權所有人負責繳交之意思，否則該「得」為產權人負
    責繳交之約定豈非全無意義？再者管理費之繳交為系爭住戶規約所規定，而屬於
    住戶代表大會特別決議事項，系爭住戶規約第九條第二項第一款定有明文，准此
    ，系爭住戶規約第六條第六項規定「本大廈屋主如將房屋出租，本規則第九條所
    列應負擔之各項費用，應由使用人負擔，倘承租人拒絕繳付時，屋主願負一切責
    任」，是包括大樓管理費在內，因為大廈之重建、增建、改建、修繕等費用，事
    涉建物本體之改良事項，無對承租戶即借用要求分擔依據，其理甚明。
  (三)依照曼哈頓財經總部管理委員會施行細則第十八條規定，不繳管理費，應由所有
    權人繳納。
三、證據：援用原審之立證方法。
乙、被上訴人方面：
一、聲明：駁回上訴。
二、陳述：除與原審判決書所載者相同茲予引用外，補稱：
  (一)系爭住戶規約第九條所列各項費用並未包括管理費之繳納，且大樓共用部分之修
    繕、管理維護，其利益並非僅終歸屬於區分所有權人，承租戶實則享佔絕大部分
    。
  (二)系爭住戶規約第十條第二項之約定，對於出租房屋之管理費由承租人負擔，絕非
    例外，而係常規，亦符合使用者付費之常理。
  (三)系爭住戶規約第十二條第二項既明定「得」由產權所有人負責繳交，上訴人即無
    權利強制要求產權所有人代為繳交管理費。況本件承租人積欠管理費，係上訴人
    八十六年及八十七年之管理委員會嚴重違規失職（上訴人於承租人退票後三、五
    個月才以存證信函通知被上訴人，顯然有失管理委員會之職責），管理費收取方
    式不當，及租用戶背信詐欺所致，此與屋主無關，且租用戶並無造成「拒繳」之
    事實。
  (四)曼哈頓財經總部管理委員會施行細則第十八條則是規定所有權異動之情形，本件
    所有權並未異動，故無該條之適用。
三、證據：援用原審之立證方法。
    理    由
一、上訴人起訴主張：上訴人為曼哈頓財經總部社區依法成立之管理委員會，經區分
    所有權人大會決議，曼哈頓財經總部社區每戶管理費依坪數計算，每坪每月一百
    元，空戶每坪每月七十元，水電費用依坪數比例分攤，且依系爭住戶規約約定，
    承租住戶未繳納管理費時，應由區分所有權人負責繳納，被上訴人係位於社區內
    高雄市○○○路一一０號十八樓之二房屋（下稱「系爭房屋」）之區分所有權人
    ，其自八十六年四月一日至八十六年十一月三十一日止及自八十六年十二月十日
    起至八十七年十二月九日止，將該屋先後出租予訴外人黃村源及陳素岐，惟黃村
    源及陳素岐竟分別積欠八十六年五月至十月之管理費八萬一千三百三十七元及八
    十七年六月至十月之管理費六萬六千五百零五元，合計共十四萬七千八百四十二
    元，經發存證信函催告，迄未給付，爰依公寓大廈管理條例及系爭住戶規約第六
    條第六項、第十二條第二項及曼哈頓財經總部管理委員會施行細則第十八條之規
    定，訴請被上訴人給付上開管理費及自支付命令送達翌日起至清償日止，按週年
    利率百分之五計算之利息等語。被上訴人則以：系爭房屋承租人黃村源所積欠八
    十六年五月至十月之管理費，曾交付八十七年一月十五日到期之支票乙張予上訴
    人，另承租人陳素岐積欠八十七年六月至十月之管理費，亦曾簽發八十七年十一
    月八日以後到期之支票支付六至九月份之管理費，惟依系爭住戶規約罰則施行細
    則第八條規定，管理費繳清日為每月一日，逾期日為每月十日，收取管理費通知
    單上亦規定最後期限為十日，須繳現金或當月支票，對於逾期未繳清管理費之使
    用戶，上訴人應依規約約定催繳，並及時依法訴訟，上訴人竟不遵守規約之內容
    ，擅自接受承租戶簽發之票期過長之支票，致遭退票，亦未依系爭住戶規約第十
    三條約定停止欠費之住戶繼續使用公共設施等權利，且未及時告知被上訴人協助
    催討，任其拖延數月，上訴人已嚴重違法失職，而承租戶黃村源、陳素岐並未拒
    絕繳納管理費，且系爭住戶規約第九條並未約定管理費之繳交，是上訴人不得依
    系爭住戶規約第六條第六項之約定請求被上訴人負責，又系爭住戶規約第十二條
    第二項既明定「得」由產權所有人負責繳交，上訴人即無權利強制要求產權所有
    人代為繳交管理費，至於曼哈頓財經總部管理委員會施行細則第十八條則是規定
    所有權異動之情形，本件所有權並未異動，故無該條之適用等語，以資抗辯。
二、上訴人主張上訴人為曼哈頓財經總部社區依法成立之管理委員會，經區分所有權
    人大會決議，曼哈頓財經總部社區每戶管理費依坪數計算，每坪每月一百元，空
    戶每坪每月七十元，水電費用依坪數比例分攤，被上訴人係位於社區內系爭房屋
    之區分所有權人，其自八十六年四月一日至八十六年十一月三十一日止及自八十
    六年十二月十日起至八十七年十二月九日止，將該屋先後出租予訴外人黃村源及
    陳素岐，惟黃村源及陳素岐竟分別積欠八十六年五月至十月之管理費八萬一千三
    百三十七元及八十七年六月至十月之管理費六萬六千五百零五元，合計共十四萬
    七千八百四十二元，經發存證信函催告，迄未給付等事實，有上訴人所提出公寓
    大廈管理組織報備證明影本、存證信函影本、欠繳管理費明細通知單影本、支票
    及退票理由單影本、支付命令確定證明書影本及被上訴人所提出之房屋租約影本
    、公證書影本在卷可稽，並為被上訴人所不爭執，堪認為真正。
三、上訴人主張依系爭住戶規約之約定，承租人未繳納管理費，區分所有權人應負責
    繳納等語，並提出住戶管理規約暨管理委員會組織章程為證，被上訴人則以前詞
    置辯。經查：
  (一)稽諸系爭住戶規約第十條有關「管理經費」第二款約定：「本大廈管理費由各住
    戶按用途區分之，原則上以產權所有之屋主為收費對象，如有代理、租借、轉售
    情況，則使用戶負擔」之內容，並配合系爭社區之區分所有權人大會所為「每戶
    管理費依坪數計算，每坪每月一百元，空戶每坪每月七十元，水電費用依坪數比
    例分攤」之決議觀之，顯係採「使用者付費」之原則，亦即於區分所有權人自住
    之情形，固應由區分所有權人繳納管理費，惟如區分所有權人有將房屋租借、轉
    售第三人之情形，則應由實際使用者繳納管理費，是如區分所有權人將房屋出租
    予第三人，該承租之第三人即為繳納管理費之債務人。是被上訴人既曾先後將系
    爭房屋出租予黃村源及陳素岐，則於租賃期間內，繳納系爭房屋管理費之債務人
    應為黃村源及陳素岐，而非被上訴人甚明。上訴人主張被上訴人於出租系爭房屋
    期間，仍應負繳納管理費之義務等語，容有誤會。
  (二)按稱保證者，謂當事人約定，一方於他方之債務人不履行債務時，由其代負履行
    責任之契約，民法第七百三十九條定有明文。經查，本件系爭住戶規約第十二條
    第二項另約定：「本大廈任何費用如由承租戶繳費，而租用戶拒繳時，得由產權
    所有人負責繳交」，雖約定於承租人拒繳管理費時，「得」由區分所有權人繳交
    ，惟按解釋意思表示，應探求當事人之真意，不得拘泥於所用之辭句，民法第九
    十八條規定甚明。且解釋當事人之契約，應以當事人立約當時之真意為準，而真
    意何在，又應以過去事實及其他一切證據資料為斷定之標準，不能拘泥字面或截
    取其中一二語，任意推解致失真意（最高法院三十九年度台上字第一０五三號判
    例參照）。次查，系爭住戶規約係由社區全體區分所有權人大會通過所訂立，且
    應係為避免因社區內之承租人拒繳管理費，而無法支出公共水電、設備採購、設
    施修繕、人事成本、行政雜支等費用，影響管理委員會之順利運作，除於第十條
    第二項後段約明「如有代理、租借、轉售情況，則使用戶負擔」外，針對承租人
    拒繳管理費之情形，特別於第十二條第二項明訂「得由產權所有人負責繳交」，
    如拘泥於該條款之「得」字，而解為視區分所有權人是否主動承擔繳納管理費責
    任之意願，則非但無法達成前開立約目的，亦將使該「得由產權人負責繳交」之
    約定成為具文。是推解該約定之真意，應係指於承租人拒繳管理費時，由區分所
    有權人代負繳納義務，亦即「得」字應解為贅字，始符合全體區分所有權人立約
    當時之目的與真意。故被上訴人辯稱於承租人拒繳承租期間之管理費時，上訴人
    無權利要求被上訴人代為繳交該段期間之管理費等語，亦有誤會。從而，依據全
    體區分所有權人所訂系爭住戶規約第十條第二項、第十二條第二項之約定，於區
    分所有權人將房屋出租於第三人時，該承租之第三人即為繳納管理費之主債務人
    ，惟如承租人不履行繳納管理費債務時，即應由區分所有權人代負繳納管理費之
    責任，亦即於區分所有權人將房屋出租於第三人時，針對承租人繳納管理費之債
    務，該區分所有權人係立於承租人之保證人之地位。
  (三)次按就定有期限之債務為保證者，如債權人允許主債務人延期清償時，保證人除
    於其延期已為同意外，不負保證責任，為民法第七百五十五條之所明定，此項規
    定凡保證債務均適用之（最高法院四十四年度台上字第一一八二號判例參照）。
    且民法第七百五十五條所謂債權人允許主債務人延期清償，不以債權人有明示允
    許之意思表示為限，即依具體事實揆之一般交易觀念，足認債權人已有允許延期
    清償之默示者，亦應包括在內（最高法院四十四年度台上字第一八０、一五九０
    號、四十九年度台上字第二五一四號判決參照）。本件曼哈頓財經總部規約罰則
    施行細則第八點前段規定「大廈管理費月費、車位管理費月費，『繳清日』為每
    月一日，逾期日為每月十日，遇例假日或國定假日以次上班日計」，是系爭社區
    住戶每月管理費之最後繳納期限應為每月九日（遇例假日或國定假日則為次上班
    日）甚明。而被上訴人辯稱系爭房屋承租人黃村源曾交付八十七年一月十五日到
    期之支票一紙予上訴人，以支付八十六年五月至十月之管理費，另承租人陳素岐
    亦曾交付八十七年十一月八日到期及截至八十七年十一月十三日仍未到期之支票
    予上訴人，以支付八十七年六、七月及八、九月之管理費，且遲至八十七年十一
    月十三日始開單通知陳素岐八十七年十月之管理費等情，則有上訴人所提出存證
    信函影本、欠繳管理費明細通知單影本、支票及退票理由單影本在卷可稽，並為
    上訴人所不爭執，應堪認定。系爭社區住戶每月管理費之最後繳納期限既為每月
    九日（遇例假日或國定假日則為次上班日），衡諸上訴人同意黃村源以八十七年
    一月十五日到期之支票支付八十六年五月至十月之管理費，以及同意陳素岐以八
    十七年十一月八日及截至八十七年十一月十三日仍未到期之支票予上訴人，以支
    付八十七年六、七月及八、九月之管理費，且遲至八十七年十一月十三日始開單
    通知陳素岐繳納八十七年十月之管理費，早已超過上開各該月份管理費之最後繳
    納期限，顯有明示或默示允許主債務人黃村源及陳素岐延期清償各該月份管理費
    之意思表示，上訴人又無法證明保證人即被上訴人亦同意主債務人延期，則揆諸
    前揭民法第七百五十五條之規定，被上訴人自得不負保證責任。是被上訴人辯稱
    上訴人罔顧系爭規約罰則施行細則所規定之管理費最後繳納期限，而擅自同意黃
    村源、陳素岐延期繳納，被上訴人無庸代負繳納責任等語，洵屬於法有據。
  (四)系爭住戶規約第十五條另規定：「房屋所有權人如將房屋出租或出售時應於合約
    添附本管理規則為附件，否則房屋使用人如有任何違反大廈管理公約者，原所有
    權人應負連帶責任。」然此項規定，應指區分所有權人出租房屋時，未將系爭住
    戶規約之內容告知承租人，致承租人不知而違反規約內容時，應負連帶責任。而
    本件被上訴人將系爭房屋先後出租予黃村源及陳素岐時，租賃契約內已分別約明
    管理費由承租人負擔、承租人須確實遵守住戶規約所規定事項，有被上訴人所提
    出房屋租賃契約書及公證書影本可憑，且承租人亦曾簽發支票支付應繳納之管理
    費等情，有被上訴人所提出之欠繳明細通知書影本、支票及退票理由單影本可參
    ，且為兩造所不爭執，足徵上開承租人並非因不知而違反系爭住戶規約之約定，
    自與本條所定區分所有權人應連帶負責之要件有間，上訴人自不得依此規定，請
    求被上訴人給付黃村源及陳素岐所積欠之上開管理費。至於系爭住戶規約第六條
    第六項雖訂有：「本大廈屋主如將房屋出租，本規則第九條所列應負擔之各項費
    用，應由使用人負擔，倘承租人拒絕繳付時，屋主願負一切責任」之約定，惟系
    爭住戶規約第九條雖約定之內容，係有關住戶代表大會之任務、特別決議事項及
    會議記錄之約定，並無關於管理費應由何人或如何負擔之約定，是系爭住戶規約
    第六條第六項之約定，即難據以為上訴人請求被上訴人負擔管理費之依據。又曼
    哈頓財經總部管理委員會施行細則第十八條則係規定「住戶所有權人異動變更後
    三日內（進駐或遷出），住戶應書面通知管委會及管理服務員，不論任何原因與
    爭執，管理費未收款、罰款仍以發現日時，該住戶之區分所有權人為收取對象」
    ，本件被上訴人就系爭房屋之所有權既未變動，自無該條之適用，上訴人主張依
    該條規定，被上訴人亦應繳納黃村源及陳素岐所積欠之管理費等語，尚不足採。
  綜上所論，依系爭住戶規約之約定，被上訴人將系爭房屋先後出租予黃村源及陳素
  岐，則黃村源及陳素岐即負有繳納承租期間管理費之債務，而被上訴人對於承租人
  黃村源及陳素岐應繳納承租期間管理費之義務，雖居於保證人之地位，惟因上訴人
  未徵得被上訴人之同意，即允許黃村源及陳素岐延期清償，依民法第七百五十五條
  之規定，被上訴人不負保證責任，此外，上訴人亦無法提出其他應由被上訴人代負
  繳納管理費義務之依據。從而，上訴人本於公寓大廈管理條例及系爭住戶規約規定
  之法律關係，訴請被上訴人給付管理費十四萬七千八百四十二元及自支付命令送達
  被上訴人翌日起至清償日止，按年利率百分之五計算之法定遲延利息，即屬無據，
  應予駁回。原審為上訴人敗訴之判決，雖有部分理由與本院見解不同，惟原判決結
  果依其他理由仍認為正當，上訴意旨指摘原判決不當，求予廢棄改判，為無理由，
  應駁回其上訴。
四、本件判決基礎已臻明確，兩造其餘之攻擊防禦方法及訴訟資料經本院斟酌後，核
    與判決不生影響，無一一論述之必要，併予敘明。
據上論結，本件上訴為無理由，依民事訴訟法第四百三十六條之一第三項、第四百四
十九條第一項、第七十八條，判決如主文。
中      華      民      國     九十     年      七      月    三十一    日
                            臺灣士林地方法院民事第三庭
~B審判長法官  洪英花
~B      法官  王怡雯
~B      法官  張國勳
右為正本係照原本作成。
本判決不得上訴。
中      華      民      國    九十      年      八      月      一      日
~B法院書記官  李汝婷


司法院資訊處製作；財團法人民間司法改革基金會備份。
